【裁判字號】    97,訴,447
【裁判日期】    980406
【裁判案由】    給付工程款
【裁判全文】
臺灣雲林地方法院民事判決        97年度訴字第447號
原      告  太龍營造股份有限公司
法定代理人  甲○○
訴訟代理人  吳炳輝律師
被      告  雲林縣土庫鎮國民小學
法定代理人  乙○○
訴訟代理人  丁○○
訴訟代理人  丙○○
上列當事人間因給付工程款事件，本院於民國98年3 月23日言詞
辯論終結，判決如下：
    主  文
原告之訴及假執行之聲請均駁回。
訴訟費用新台幣肆萬壹仟伍佰玖拾元應由原告負擔。
    事實及理由
一、按訴狀送達後，原告不得將原訴變更或追加他訴。但擴張或
    減縮應受判決事項之聲明者，不在此限，民事訴訟法第255
    條第1 項但書第3 款定有明文。查，本件原告於民國97年
    9 月25日起訴時訴請被告賠償新臺幣（下同）4,092,785 元
    ，後於98年1 月12日以言詞辯論時聲明減縮為2,682,718 元
    ，核屬縮減應受判決事項之聲明，依上揭規定應予准許，合
    先敘明。
二、原告起訴主張：原告承攬被告校舍整修工程（下稱系爭承攬
    契約）並依約完工，當時約定工程款新台幣3,896 萬元，惟
    因工程材料物價指數變動鉅大，致其工程費增加4,092,785
    元，雖雲林縣政府業已補助97年2 月至97年5 月之補助款
    923,528 元，但96年5 月至97年1 月之補助款卻拒不補助，
    被告因此工程仍受有損害，對原告顯失公平，爰依情事變更
    原則請求被告應給付此部分款項予伊，並聲明：被告應給付
    原告新台幣2,682,718 元及自起訴狀繕本送達翌日起至清償
    日止，按年息百分之五計算之利息。
三、被告則辯以：
    被告已依照如答辯狀所附之附件一「行政院頒佈『97年度中
    央政府擴大公共建設投資計畫特別預算地方工程物價調整款
    支用要點』」、附件二「雲林縣政府府教國字第970409599
    號」函通知廠商提出申請97年2 月至同年5 月之補貼款計
    923, 528元，相關資料業已送雲林縣政府審查請款中，並無
    損害原告任何利益，至於96年5 月至97年1 月之請求費用，
    因本件工程是總價承攬，契約並未約定，原告自應負擔因物
    價上漲所造成之損失，本件無情事變更原則之適用，被告並
    無給付之義務。並聲明：原告之訴及假執行之聲請均駁回；
    如受不利判決，願供擔保請准宣告免為假執行。
四、不爭執事項：
  兩造就被告老舊校舍95年度整建計畫工程於95年2 月16日締
    結系爭承攬契約，以總價3,896 萬元承攬，原告已於97 年5
    月31日之施工期限內完工並勘驗完畢。
  系爭承攬契約施作期間，原告所施作工程之數量、項目並未
    增加。
  對於施工當月的營建物價總指數比開標當月營建物價總指數
    高，原告因而多支出成本之事實並不爭執。
  原告於97年12月8 日發函請求被告給付「按行政院營建物價
    調整補貼原則辦理」之補貼款，但被告拒絕給付。
  對於原告支出之工程費用如其所提出之施工工程費用表不爭
    執。
  對於系爭承攬契約並無約定因指數上漲而調整費用之事實不
    爭執。
五、本院之判斷：
  (一)原告主張因工程材料物價指數變動鉅大，致其工程費增加
    4,092,785 元，雖雲林縣政府業已補助97年2 月至97年5 月
    之補助款923,528 元，但96年5 月至97年1 月之補助款卻拒
    不補助，被告因此工程仍受有損害2,682,718 元，對原告顯
    不公平，故原告自得依民法第227 條之2 第1 項關於情事變
    更原則之規定，請求被告給付系爭增加之工程款2,682,718
    元之事實，為被告否認，並以前詞為辯。是本件先應審究者
    ，是兩造簽訂系爭契約後，有否發生情事變更？若有情事變
    更之情形，該情形是否兩造於定約時所得預料？是否有顯失
    公平之情形？
  1.按「契約成立後，情事變更非當時所得預料，而依其原有效
    果顯失公平者，當事人得聲請法院增、減其給付或變更其他
    原有之效果」，民法第227 條之2 第1 項定有明文。適用情
    事變更原則須符合下列各要件：須有情事變更之事實，即
    法律行為成立當時之客觀基礎環境事實有變更；其情事變
    更必須發生於法律行為成立後，且係在其法律效果消滅前；
    該情事變更須非當事人於法律行為當時所知或所得預料，
    若當事人於法律行為當時得預見其情事變更者，則於當事人
    間即無不公平情事，自無庸適用情事變更原則；須其情事
    變更係因不可歸責於當事人之事由所致，此乃因情事變更之
    目的係在排除不公平之結果，且須在法律上別無救濟方法時
    ，始有其適用；須其情事變更之結果，依其原有效果顯失
    公平，在客觀交易秩序上背於誠信與衡平觀念。
  2.原告主張系爭契約簽訂後發生物價指數變動之情事變更之事
    實固提出系爭契約書、臺灣地區營造工程物價指數（總指數
    ）銜接表各1 紙及系爭工程物價調整款一覽表、工程數量計
    算表等為證。被告否認系爭契約因物價指數波動而有情事變
    更原則之適用，並以前揭情詞為抗辯。原告自應就本件契約
    履行過程確已情事變更，且該情事變更為其所無法預料，以
    及被告若依契約原定內容給付價金顯失公平等有利於上訴人
    之事實舉證。
  3.依原告所提出之臺灣地區營造工程物價指數（總指數）銜接
    表所載，營造工程物價指數於於95年02月16日兩造訂約後，
    迄97年5 月31日完工間，固有上漲之情形，惟物價之變動經
    常有其市場因素，並通常可預期會產生物價連動現象，故其
    通常有一定之趨勢可預估，尤其原告為專業之營造廠商，其
    承攬本件工程之金額高達38,960,000元，足見原告應係一頗
    具規模和極具市場經驗之專業營造廠商，其對於未來物價之
    變動當更具推估判斷能力。由於我國為一開放性經濟體系，
    營造工程物價受國內外不確定因素影響甚大，履約之成本風
    險自宜一併考量，而依上開銜接表所示營造工程物價指數於
    90年起至97年間均呈現持續上漲之趨勢，是上開物價上漲之
    市場趨勢於系爭契約締結時，顯非不可預見，該項物價上漲
    之履約成本風險，本即原告締約前應予評估之事項，原告於
    締約時應能預料日後營建材料物價上漲之情事。
  4.本件營建材料物價上漲情形於系爭工程契約訂定前已有明顯
    市場趨勢跡象可循，並非無法預料，已如前述，兩造於訂約
    時並已就前開物價變動因素列入考量而訂定系爭契約，原告
    縱因上開物價持續上漲致減損其預期利潤，亦應自行承擔，
    否則將無從敦促投標者理智謹慎評估，將其欲投標之金額納
    入風險考量，其結果無異形同鼓勵投標廠商不須預作正確風
    險評估而先以低價搶標，迨得標後，再以物價上漲之理由，
    請求提高承攬合約之總價金，顯與民法第227 條之2 規定之
    立法目的相違。是原告主張因物價指數的調整所以其多付金
    錢對原告是不公平的顯無可採。難謂有何「依原契約給付對
    原告顯失公平」之情形存在。
  5.況原告雖主張因工程材料指數調昇變動巨大，致其增加工程
    材料款項之支出2,682,718 元云云。然原告就系爭工程究於
    何時訂購物料、材料成本若干等事實未能完全舉證證明，從
    而無法計算原告就系爭工程實際獲利若干，進而無從判斷原
    告是否果真受有不利益以及依原契約效果是否顯失公平，原
    告僅以物價指數表泛稱增加成本云云，其舉證責任顯有未盡
    。故其僅依因物價指數調整即要求被告增加給付予原告上開
    金額，顯無理由。
  (二)綜上所述，原告於簽訂系爭工程前，應已預期或可得預期工
    程材料價格大幅波動及上漲趨勢等風險，而仍與被告為系爭
    契約之簽訂，是於兩造簽訂系爭契約後，原告縱因物價變動
    而受有相當之影響，惟因該變動本係原告得預見且應於投標
    及簽訂契約前為估算，被告並未因此而受有任何利益，故原
    告所受之損失，尚未達於顯失公平之程度，揆諸前揭規定及
    說明，自與民法第227 條之2 第1 項所規定之情事變更原則
    有悖。從而，原告依民法第227 條之2 之規定，訴請被告增
    加給付2,682,718 元及自起訴狀繕本送達翌日起至清償日止
    按年息5%計算之利息，為無理由，應予駁回。
六、本件事證已臻明確，兩造其餘攻擊防禦方法，經審酌後，或
    與本件無涉，或與判決結果不生影響，毋庸一一論列。
七、訴訟費用負擔之依據：民事訴訟法第78條。
中    華    民    國    98    年    4    月    6      日
                  民事第一庭    法  官  黃瑞井
以上為正本，係照原本作成。
如對本判決上訴，須於判決送達後廿日內向本院提出上訴狀
中    華    民    國    98    年    4     月    6     日
                                書記官  林美鳳


司法院資訊處製作；財團法人民間司法改革基金會備份。
